臺灣新竹地方法院民事判決  
109年度訴字第760號
原      告  吳以琳  

訴訟代理人  趙澤維律師
被      告  阡郁資產管理有限公司

法定代理人  張婷    

被      告  黃順鑫  


上2 人共同
訴訟代理人  黃勝文律師
複代理人    廖珮欣    
上列當事人間確認出資受讓權不存在等事件，本院於民國110年3
月23日辯論終結，判決如下：
    主  文
原告之訴駁回。
訴訟費用由原告負擔。
    事實及理由
壹、程序方面
　　按確認法律關係之訴，非原告有即受確認判決之法律上利益
    者，不得提起之，民事訴訟法第247條第1項前段定有明文；
    又所謂即受確認判決之法律上利益，係指因法律關係之存否
    不明確，致原告在私法上之地位有受侵害之危險，而此項危
    險得以對於被告之確認判決除去者而言，最高法院42年台上
    字第1031號判決意旨可資參照。原告主張其為本院108年度
    司執字22208號清償借款強制執行事件（下稱系爭執行事件
    ）於民國109年1月15日拍賣債務人張婷對於被告阡郁資產管
    理有限公司（下稱阡郁公司）出資額程序中之拍定人，而被
    告阡郁公司經執行法院通知後，依公司法第111條第4項指定
    被告黃順鑫為受讓人，惟原告否認被告阡郁公司有指定受讓
    人之權，亦否認被告黃順鑫對於系爭出資額有合法之受指定
    受讓人資格，此對原告之權益即上開拍賣之效力有影響，原
    告主觀上復認其在法律上之地位有不安之狀態存在，而此種
    不安之狀態，能以確認判決將之除去，揆諸前開說明，原告
    有即受確認判決之法律上利益，先予敘明。
貳、實體方面
一、原告主張：
　㈠原告在系爭執行程序中，於109年1月15日拍賣期日以新臺幣
    （下同）1,500,024元拍得被告阡郁公司法定代理人張婷對
    於阡郁公司之出資額500萬元（下稱系爭出資額），而本院
    民事執行處卻於109年1月16日通知被告阡郁公司得依公司法
    第111條第4項規定指定受讓人。惟參照司法院（64）台函參
    字第05226號、經濟部64年6月23日經商字第13933號及經濟
    部96年1月3日經商字第09502182010號函文解釋，有限公司
    全體股東之出資均經法院依強制執行程序轉讓於他人時，公
    司既已無「其他全體股東」之存在，即無公司法第111條第4
    項前段通知指定受讓人規定之適用，可逕依同條項後段規定
    ，視為公司已同意轉讓並同意修改章程；且就文義解釋，一
    人股東轉讓出資額如果還要其他股東同意，實無法想像；再
    就立法目的而言，該規定既係在避免股東任意轉讓其出資，
    破壞股東間之信賴關係，倘轉讓公司之全數出資額，即無此
    疑慮，則該條規定應限縮解釋為「轉讓公司部分出資」始有
    適用。再者，有無公司法第111條第4項之適用事實，應以「
    拍定時」為判斷時點，此類同於共有人之優先承買權，必須
    於拍定時有共有人身分始有優先承買權，本件系爭執行程序
    於109年1月15日拍定時，被告阡郁公司除張婷一人外無「其
    他股東」存在，因此無公司法第111條第4項之適用，基於法
    律關係安定性，不能以拍定後（即阡郁資產管理有限公司10
    9年7月10日之增資）所新增之其他股東認為有「其他全體股
    東」之存在。
　㈡又執行法院於109年1月16日通知被告阡郁公司指定受讓人，
    該通知函文已對被告阡郁公司當時所設之新竹市○○路000號
    地址送達，為同住址之訴外人謝易燁代為收受，並由訴外人
    何惠騏以LINE通訊軟體轉傳該函予被告阡郁公司唯一股東即
    法定代理人張婷知悉，且顯示為已讀，足認該通知已合法送
    達被告阡郁公司。況查，系爭執行程序先前於108年7月1日
    發給被告阡郁公司之扣押命令及108年10月31日、108年12月
    20日兩次寄發予被告阡郁公司之拍賣通知，均以上址寄送，
    由居住該址之訴外人古欣蓉代收，再轉通知張婷，被告阡郁
    公司及張婷均未爭執其送達之合法性，甚至張婷於108年7月
    12日以送達被告阡郁公司之扣押命令內所附之「第三人陳報
    扣押出資額或聲明異議狀」提出異議，可證該址之收信人確
    實有將法院文書轉交張婷。故被告阡郁公司逾20日期間未為
    出資額受讓人之指定，應視為同意轉讓原告，執行法院即應
    核發權利移轉證書與原告，卻又以上開送達不合法為由，於
    109年6月17日之再次通知被告阡郁公司指定受讓人，並於10
    9年6月20日送達，被告阡郁公司遲至109年7月13日始具狀指
    定被告黃順鑫為系爭出資額之受讓人，亦逾20日之法定期間
    ，應認被告阡郁公司已無指定受讓人之權利，而被告黃順鑫
    受指定受讓之權利亦不存在等語。並聲明：⒈確認被告阡郁
    資產管理有限公司對於本院108年度司執字22208號拍賣系爭
    出資額無指定受讓人之權。⒉確認本院108年度司執字22208
    號拍賣系爭出資額之被告黃順鑫受指定之受讓人優先受讓權
    不存在。
二、被告則以：
　㈠系爭執行程序於109年1月16日限期指定受讓人之執行命令，
    未合法送達被告阡郁公司：
　⒈被告阡郁公司前雖登記於新竹市○區○○路000號，惟自107年3
    月29日（即變更法定代理人為張婷時）起即未在該址營業，
    亦並未委託任何人於該址收受文件，更未僱用任何員工在該
    址工作。本院民事執行處109年1月16日通知被告阡郁公司指
    定受讓人之函文，係由訴外人謝語娟（即謝易燁）收受，對
    被告阡郁公司不生合法送達之效力。被告阡郁公司否認有受
    領除108年7月1日扣押出資額執行命令以外之任何文件。
　⒉訴外人張婷所持兩支手機分別是SONY、HTC廠牌，已於108年1
    2月18日將與訴外人何惠騏之LINE帳號封鎖不再聯絡，有LIN
    E封鎖之截圖照片可稽，其中SONY手機業於系爭執行程序109
    年5月27日進行訊問時當庭勘驗無誤；另HTC手機並刪除所有
    與其之聊天對話紀錄，亦於系爭執行程序109年6月15日當庭
    勘驗無誤。又被告阡郁公司前法定代理人劉宥輿去世後，其
    配偶余秋杏及其他家人與何惠騏曾發生嚴重爭吵，並不准何
    惠騏再至公司登記地址之慈靈宮，故謝易燁根本不可能再將
    本院函文拍照傳LINE或交付給何惠騏，再由何惠騏轉交給張
    婷，足證謝易燁所出具之原證10證明書並非真實。
  ㈡公司法未限制公司之出資額於「拍定時」或「拍定後」不得
    增資或增加股東：
  ⒈原告引用之函釋作成時間迄今已逾40餘年，當時公司法尚無
    一人公司制度，故未考量一人公司之特殊情形。又公司法第
    111條第4項執行法院應通知「公司」及其他股東指定受讓人
    之規定，未排除出資額全數扣押之有限公司，故本件被告阡
    郁公司雖屬一人公司，債務人張婷之出資額經拍定時，仍有
    上揭公司法第111條第4項規定之適用，本件執行法院依法通
    知被告阡郁公司，應無庸疑。
  ⒉就立法目的言，係因有限公司具有閉鎖性之特質，為維持股
    東間和諧信賴關係，因此賦予公司及其他全體股東有指定受
    讓人行使優先受讓權之權利。矧以主管機關經濟部亦已核准
    被告阡郁公司申請增資、修正章程變更登記在案，故被告阡
    郁公司於拍定後所為之增資、新增股東及變更章程，於法有
    據。
  ㈢執行法院於109年6月17日再次通知被告阡郁公司指定受讓人
    之命令，於109年6月20日送達被告阡郁公司之法定代理人，
    而被告阡郁公司已於109年7月10日具狀指定被告黃順鑫為受
    讓人，未逾20日之期間。綜上，原告之主張均無理由，為此
    答辯聲明：原告之訴駁回。
三、得心證之理由：
　㈠查債權人即訴外人高成福與債務人張婷間之本院108年度司執
    字第22208號清償借款強制執行事件，債權人高成福聲請就
    債務人張婷對被告阡郁公司之出資額為強制執行，經本院扣
    押後，於109年1月15日第二次拍賣時由原告拍定，本院乃於
    翌日即109年1月16日依公司法第111條第4項規定，命令被告
    阡郁公司於20日指定受讓人，逾期未指定或指定之受讓人不
    依同一條件受讓時，視為同意轉讓，並同意修改章程有關股
    東及其出資額事項，該執行命令已寄送被告阡郁公司當時登
    記之新竹市○○路000號址，經訴外人謝易燁以受僱人身分收
    受；嗣因本院民事執行處認上開通知之執行命令未合法送達
    ，而於109年6月17日撤銷109年2月17日請拍定人即原告繳清
    價金之執行命令，並再次對被告阡郁公司依上開公司法規定
    辦理，且向公司法定代理人張婷之住所地臺北市○○區○○路00
    0巷0號4樓之1為送達，業經張婷本人收受；被告阡郁公司則
    於109年7月9日辦理增資，由被告黃順鑫及訴外人吳尚融各
    出資1,000元成為股東，並於翌日即109年7月10日辦理變更
    登記及向本院民事執行處指定黃順鑫以拍定相同條件受讓張
    婷對被告阡郁公司之出資額等情，業據原告提出本院民事執
    行處系爭執行程序之出資額拍賣筆錄、109年1月16日及109
    年6月17日執行命令暨送達證書、被告阡郁公司變更登記表
    、股東同意書及109年7月10日陳報狀等件為證（見本院卷第
    16至29頁），並經本院調閱系爭執行程序卷宗查核無訛，自
    堪認上開事實為真正。
　㈡按對於無訴訟能力人為送達者，應向其全體法定代理人為之
    ，民事訴訟法第127條第1項及第52條定有明文。其立法理由
    謂「當事人如為法人，則訴訟上攻擊或防禦之法，皆非彼所
    能自籌，若仍向法人送達，亦非保護其利益之道，故特設本
    條，明示對於法人有所送達，應向其代表機關為之」等語，
    又民事訴訟法關於法定代理之規定，於法人之代表人準用之
    ，亦為同法第52條所明定，故對公司之送達應以其法定代理
    人為應受送達人。至送達之處所，送達於應受送達人之住居
    所、事務所或營業所行之；對於法定代理人之送達，亦得於
    當事人本人之事務所或營業所行之，同法第136條第1、3項
    亦有明文。而有限公司董事依公司法第108條第1項規定，對
    外代表公司；是以對有限公司之送達，以董事住居所或公司
    之事務所、營業所為送達處所，均屬合法。再按訴訟文書之
    送達，因關係不變期間之遵守，對當事人權益之影響至鉅，
    法律乃特予明定。依民事訴訟法規定，訴訟文書之送達原則
    上須向應受送達之本人為之；不能向應受送達之本人為送達
    時，始得於應受送達人之住居所、事務所或營業所將文書付
    與有辨別事理能力之同居人或受僱人，此觀同法第137條第1
    項之規定自明。是以除民事訴訟法規定得代收訴訟文書之送
    達者外，其餘第三人代收送達均不能認已生送達之效力，必
    該第三人將文書實際轉交本人受領始可視為合法送達（最高
    法院98年度台抗字第117號裁定要旨參照）。查本件執行法
    院於109年1月16日命被告阡郁公司於收受送達後20日內指定
    受讓人之執行命令，係向被告阡郁公司之登記址新竹市○○路
    000號為送達，經訴外人謝易燁於同年月22日以受僱人身分
    收受，業如前述，然謝易燁乃被告阡郁公司前負責人劉宥輿
    之媳婦，並非被告阡郁公司之受僱人，其雖於系爭執行程序
    中出具文書表示張婷授權由劉家代收信件，經何惠騏之手轉
    交張婷云云（見本院卷第30頁），惟張婷否認此情，而謝易
    燁確實並非被告阡郁公司之受僱人，則經系爭執行程序囑託
    中華郵政股份有限公司新竹郵局查明屬實，有該局109年3月
    12日竹郵字第1091000050號函可憑（見執行卷一），亦不可
    能是有限公司法人之同居人，更無事證證明其確受張婷委託
    代收文件，故無從認該執行命令已向被告阡郁公司為合法之
    送達。又何惠騏於執行法院109年5月27日執行調查筆錄陳稱
    ：未受張婷之委託收受信件，「2019年11月之後有LINE傳訊
    給她，但她沒有讀；她後來就把手機封鎖，我後續都還有再
    傳，但她都沒有讀。」、「她有二個門號，一個是遠傳、一
    個是中華電信，有二個LINE，1月16日法院的文是有傳訊給
    她，她有已讀」等語（見本院卷第84、85頁及執行卷一最後
    4頁），前後陳述已屬不一，就手機真實傳訊晝面則稱手機
    未修好，無法提出以供查驗，此有執行法院109年6月15日執
    行調查筆錄可參（見執行卷二），故由何惠騏所為陳述，實
    無從認其受被告阡郁公司委託代收信件，或其曾將執行法院
    109年1月16日之執行命令確實轉交被告阡郁公司之法定代理
    人張婷，揆之前開說明，應不能認為已生送達之效力或可視
    為合法送達。且縱認張婷確已收到第三人何惠騏所傳載有上
    開執行命令之LINE照片，亦難認該LINE照片為法院文書之繕
    本或影本，而生合法送達之效力。執行法院因認上開通知未
    生合法送達之效力，乃依照拍賣公告所載，於109年6月17日
    再次核發執行命令，通知被告阡郁公司依公司法第111條第4
    項規定指定受讓人，並無不合；而張婷於109年6月20日收受
    送達，並於同年7月10日具狀陳報指定黃順鑫為受讓人，未
    逾期法定20日期間，原告主張被告阡郁公司已逾期限而無指
    定受讓人之權，即非有據。
　㈢次按股東非得其他股東表決權過半數之同意，不得以其出資
    之全部或一部，轉讓於他人。董事非得其他股東表決權三分
    之二以上之同意，不得以其出資之全部或一部，轉讓於他人
    。法院依強制執行程序，將股東之出資轉讓於他人時，應通
    知公司及其他股東，於20日內，依第1項或第2項之方式，指
    定受讓人；逾期未指定或指定之受讓人不依同一條件受讓時
    ，視為同意轉讓，並同意修改章程有關股東及其出資額事項
    ，公司法第111條第1項、第2項及第4項定有明文。原告雖援
    引司法院（64)台函參字第05226號、經濟部64年6月23日經
    商字第13933號及經濟部96年1月3日經商字第09502182010號
    等函釋，主張法院拍賣有限公司之「全數出資額」時，因已
    無其他股東存在，而無上開公司法第111條第4項之適用；且
    判斷有無其他股東存在，應以拍定時為基準等語。經查，上
    開公司法第111條第4項所定法院應通知之對象，除「其他股
    東」外，尚有「公司」本身，系爭執行程序之拍賣標的固為
    被告阡郁公司唯一股東張婷之全部出資額，且張婷為公司之
    代表人，然公司法人於法令限制範圍內仍為權利義務主體，
    僅以董事為其代表人，故本件唯一股東張婷之全部出資額雖
    經強制執行，執行法院仍應對被告阡郁「公司」為指定受讓
    人之通知，而得由其法定代理人代為受理，非謂因無其他股
    東即無公司法第111條第4項之適用而毋庸對公司為通知。再
    者，有無其他股東既非應否通知指定出資額受讓人之條件，
    則其他股東於拍定時是否存在，即非重要。且依該條文義，
    受轉讓之人均規定為「他人」而非其他股東，顯然並未要求
    受讓人須為轉讓出資額股東以外之其他股東，亦可由原非股
    東之他人受讓出資額成為股東，與同條第3項所定之不同意
    股東之優先受讓權及共有人優先承買權必須於拍定時有共有
    人身分始得行使之情形不同，無法類同比擬，此於法院依強
    制執行程序拍賣股東出資額，由公司及其他股東指定受讓人
    時，亦應為相同之解釋，準此，原告主張須於拍定時有其他
    股東，始有公司法第111條第4項適用，洵非有據。從而，被
    告阡郁公司於收受執行法院109年6月17日指定受讓人執行命
    令之送達後20日期間內，指定被告黃順鑫為受讓人，並提出
    其依公司法第111條第4項規定之第1、2項方式指定受讓人之
    相關資料，應認為合法。
四、綜上所述，執行法院因認第一次通知被告阡郁公司指定受讓
    人未合法送達，乃再依公司法第111條第4項規定對被告阡郁
    公司為相同之通知，而被告阡郁公司亦已於收受送達後20日
    法定期間內指定受讓人，既屬合法有據，則原告請求確認被
    告阡郁資產管理有限公司對於系爭執行程序拍賣系爭出資額
    無指定受讓人之權，即無理由，應予駁回。又被告阡郁公司
    依公司法第111條第1、2項之方式，指定被告黃順鑫為受讓
    人，於法亦屬有據，則原告請求確認系爭執行程序拍賣系爭
    出資額之被告黃順鑫受指定之受讓人優先受讓權不存在，即
    非有理，亦應予駁回。
五、本件事證已臻明確，兩造其餘之攻擊防禦方法及所提證據，
    經本院審酌後，認均不足以影響判決之結果，爰不一一論列
    ，併予敘明。
六、訴訟費用負擔之依據：民事訴訟法第78條。　　
中　　華　　民　　國　　110 　年　　4 　　月　　27　　日
                  民事第二庭    法　官　彭淑苑
以上正本係照原本作成。
如對本判決上訴，須於判決送達後20日內向本院提出上訴狀。如
委任律師提起上訴者，應一併繳納上訴審裁判費。
中　　華　　民　　國　　110 　年　　4 　　月　　27　　日
                                書記官  林琬茹